臺灣高等法院高雄分院刑事判決　　　　 94年度金上易字第1號
上　訴　人　　臺灣高雄地方法院檢察署檢察官
被　　　告　　乙○○
被　　　告　　丙○○
被　　　告　　甲○○
共　　　同
選任辯護人　　阮文泉　律師
上列上訴人因被告等背信等案件，不服臺灣高雄地方法院92年度
易字第2269號中華民國94年1 月31日第一審判決（起訴案號：臺
灣高雄地方法院檢察署92年度偵字第11724 號），提起上訴，本
院判決如下：
    主  文
原判決撤銷。
乙○○、丙○○、甲○○共同為他人處理事務，意圖為第三人不
法之利益，而為違背其任務之行為，致生損害於本人之利益，各
處有期徒刑壹年。
    事  實
一、乙○○前係高雄區中小企業銀行（以下稱簡前高雄企銀，現
    已為玉山商業銀行所標購而併入該銀行）燕巢分行之經理，
    丙○○係該分行前任副理，甲○○係該分行前任徵信課長，
    均係為前高雄企銀處理事務之人，於民國（以下同）84年9
    月間，伯立工業有限公司（以下稱伯立公司）向該分行申請
    貸款營運週轉金新台幣（以下同）2,500 萬元，並提供負責
    人林玄宗之母林蘇玉葉所有之台南縣歸仁鄉○○○段516 號
    面積7,260 平方公尺（約七. 四八五分）農地（下稱516 號
    土地）做為擔保品，而甲○○、乙○○、丙○○於辦理上開
    貸款案徵信時，明知上開516 號土地之公告現值每平方公尺
    僅800 元，且貸款人林玄宗僅口頭告知上開擔保品土地市價
    每分地為500 餘萬元，合計3,000 餘萬元，但未提出任何同
    地段之交易實例資料，應依當時高雄企銀擔保品處理要點第
    4 條第1 項甲款：「估價時，其時價應舉出同地段最近交易
    實例認定，若無法確定時價時，得以公告現值扣除土地增值
    稅為放款值」之規定辦理，竟共同基於為他人不法利益，於
    辦理該貸款案擔保品鑑價時，違背上開規定，將上開擔保品
    高估為每平方公尺8,400 元，計算出市值為6,098 萬4,000
    元，高估規定甚多，致於扣除3,626 萬3,700 元之土地增值
    稅後，於84年11月3 日貸放2,200 萬元予伯立公司。伯立公
    司繳息至86年5 月即未再繳息，前開擔保品於88年4 月間經
    特別拍定底價為743 萬5,000 元，但仍無人應買，高雄企銀
    損失約1,000 餘萬元。
二、案經法務部調查局南部地區機動工作組移送台灣高雄地方法
    院檢察署檢察官偵查起訴。
    理  由
一、訊之被告乙○○、丙○○、甲○○3 人均堅決否認有何背信
    及業務上登載不實之犯行，均辯稱：本件貸款均依照銀行內
    部之規定程序進行擔保品之鑑估作業，並未故意高估擔保品
    之價值，因為本件之擔保品為農地，在交易時不課增值稅，
    惟銀行之徵信表格是制式化，在鑑估價格時均須扣除增值稅
    ，故實際上銀行之作法均將增值稅計入估價值後再扣除土地
    增值稅而得出放款值，故而本件之估價值才會較高，惟此並
    非放款時之計算標準，沒有高估擔保品，也沒有故意損害公
    司來圖利貸款人云云。惟查：
（一）依當時高雄企銀擔保品處理要點第4 條第1 項甲款之規定
      ：「估價時，其時價應舉出同地段最近交易實例認定，若
      無法確定時價時，得以公告現值扣除土地增值稅為放款值
      」，此有高雄區中小企業銀行擔保品處理要點1 份在卷可
      稽（見偵查卷第8 頁），而該土地84年間之公告現值每平
      方公尺為800 元，此有地價謄本可稽（見原審卷第102 頁
      ），該土地面積為7,260 平方公尺，依此計算其公告現值
      價格為5 百80萬8,000 元（7,260×800 ＝5,808,000），
      因貸款時並無同地段最近交易案例，此經被告乙○○、丙○○、甲○○陳明，則依高雄企銀擔保品處理要點第4 條
      第1 項甲款之規定，應以公告現值扣除土地增值稅為放款
      值，因農地並無增值稅，故依照銀行上開規定，其放款值
      應為580 萬8,000 元，才符合規定，惟被告乙○○、丙○○、甲○○卻准予放款2,200 萬元，超出銀行標準將近4
      倍，則被告乙○○、丙○○、甲○○顯然未依照規定放款
      。
（二）該土地84年間之公告現值每平方公尺為800 元，已如前述
      ，惟被告等以每平方公尺為8,400 元作為本件放款案擔保
      品之單價，估價總額為6,098 萬4,000 元（7,260 ×8,40
      0 ＝60,984,000，見該貸款案全卷影本第1 頁背面），其
      每平方公尺估價超過公告現值10倍之多（800：8,400），
      亦顯然違背該銀行之放款規定。
（三）高雄縣阿蓮鄉農會於82年6 月間鑑定相同擔保品農地鑑定
      價值為1,306 萬8,000 元之價格，此有阿蓮鄉農會不動產
      調查報告表可稽（見偵查卷第53頁），該土地於82年間經
      高雄縣阿蓮鄉農會估價為1,306 萬8,000 元，時隔2 年，
      被告乙○○、丙○○、甲○○於84年間核准貸放2,200 萬
      元，高出約九佰萬元，而該2 年並無何重大利多資料，是
      被告等核准之放款，仍高出高雄縣阿蓮鄉農會之估價甚多
      。
（四）被告乙○○、丙○○、甲○○雖以本件516 號土地於84年
      10月間，經華淵不動產鑑定有限公司之鑑定結果，認為單
      價每平方公尺3,169 元，總價2,301 萬元，証人即該公司
      鑑定人陳聯興並於原審審理中陳述其鑑定意見，惟華淵不
      動產鑑定有限公司為營利之私人公司，其鑑定之公信力不
      足，且其鑑定價格超出該土地84年間之公告現值為580 萬
      零8,000 元甚多（依高雄企銀擔保品處理要點第4 條第1
      項甲款所規定之「估價時，其時價應舉出同地段最近交易
      實例認定，若無法確定時價時，得以公告現值扣除土地增
      值稅為放款值」），既高出高雄企銀之規定甚多，顯然被
      告等於放款時未依照公司之規定，而損及公司之利益。
（五）證人即前高雄企銀前任總經理陳麗常於原審審理中雖陳稱
      ：84年間前高雄企銀在承作以農地為擔保品設定抵押之放
      款案件時，實際之操作方式，確實是將時價加上增值稅總
      額填載估價總額，再減增埴稅後，得到估價淨額，此估價
      淨額才是真正之時價等語，惟依被告等所估之該擔保品淨
      值總額3,698 萬4,000 元（見該貸款案全卷影本第1 頁背
      面），仍高出高雄縣阿蓮鄉農會於82年6 月間所鑑定之價
      值為1,306 萬8,000 元甚多，也高過前述華淵不動產鑑定
      有限公司所鑑之總價為2,301 萬元甚多，故被告等有高估
      該擔保品價格，証人陳麗常之証言仍不能為被告等有利之
      証明。
（六）証人莊壽男於本院審理時陳稱：「我擔任總公司的營業部
      、審查部、業務部經理，還有稽核室總稽核」「（問：高
      企在放款的時候，關於擔保品價格認定方式如何？）答：
      要看土地是一般的建地還是農地，農地因為沒有扣增值稅
      ，所以以扣除增值稅後淨額來認定」「（問：關於土地、
      擔保品價格認定，可否以徵信人員到現場訪價認定？）答
      ：根據規定以徵信人員於現場調查以後認定的實價來做為
      估價，所謂時價就是調查徵信現場勘查以後所認定的價格
      ，詢價也是實價認定的一種方式」「（問：報表有虧損的
      那些企業，在你們高企能否貸款？）答：如果有十足的擔
      保品，是可以貸款的」等語（見94年5 月10日本院審判筆
      錄），並提出高雄企銀內部之規定「擔保品處理要點」，
      惟依其所提出之高雄企銀擔保品處理要點，其中四(一)土地
      甲項下之估價方式，其地之時價亦應舉出同地段最近之交
      易實例認定之。若無法確定時得以公告現值扣除土地增值
      稅為放款值，有該擔保品處理要點附於本院卷94頁足憑。
      該要點並未同意以徵信員現埸詢價作為擔保品估價標準，
      是證人莊壽男此部分證述，尚不足採為被告等人有利之認
      定。
（七）辯護人雖辯稱：該農地臨近高鐵台南沙崙站等語，惟該農
      地屬郊外，只臨3 米之農路，並無大馬路，又該農地附近
      土地均屬農地，發展不易，是以高雄縣阿蓮鄉農會於82年
      6 月間所鑑定之價值仍為1,306 萬8,000 元，且高企銀行
      與債務人伯立工業有限公司有關該農地之民事強制執行事
      件，上開農地經4 次拍賣，底價僅剩743 萬5,000 元，仍
      無人應買，業經告訴人銀行陳明，被告等亦不爭執，並有
      中央存保公司金檢報告影本可憑（見偵查卷第9 頁），苟
      該農地因高鐵在附近通過，而使得地價上漲，斷無僅剩
      743 萬5,000 元底價而仍無人應買之情形，足見該農地附
      近土地亦均屬農地，發展不易，故其此辯解仍不能為被告
      等有利之証明。
    綜上所述，因該次貸款時並無同地段最近交易案例，依高雄
    企銀擔保品處理要點第4 條第1 項甲款之規定，應以公告現
    值扣除土地增值稅為放款值，因農地並無增值稅，故依照銀
    行上開規定，其放款值應為580 萬8,000 元，才符合規定，
    惟被告等卻准予放款2,200 萬元，超出銀行標準將近4 倍，
    則被告乙○○、丙○○、甲○○顯然未依照規定放款，使銀
    行損失甚多，足証被告等有違背任務損害所服務之銀行之利
    益之行為被告等另提之伯立公司營業稅申報書、擔保品位置
    圖、歷年地價明細表等其他文件，仍不能為其高估做有利之
    說明，事証明確，被告等所辯係卸責之詞，不足採信，其等
    犯行均已堪認定。
二、核被告乙○○、丙○○、甲○○所為，係犯刑法第342 條第
    1 項之背信罪。被告間有犯意聯絡及行為分擔，均為共同正
    犯。又銀行法於93年2 月6 日修正施行，新修正之銀行法增
    訂第125 條之2 規定：「銀行負責人或職員，意圖為自己或
    第三人不法之利益，或損害銀行之利益，而為違背其職務之
    行為，致生損害於銀行之財產或其他利益者，處3 年以上10
    年以下有期徒刑，得併科新臺幣1,000 萬元以上2 億元以下
    罰金」。經比較新舊法，以舊法即刑法342 條第1 項之規定
    有利於被告，故本件仍應適用舊法即刑法第342 條第1 項論
    處。
三、公訴意旨另以：被告乙○○、丙○○、甲○○承辦前述貸款
    案時，基於業務登載不實之犯意，明知伯立公司82年盈餘為
    16萬9,000 元，83年係虧損51萬1,000 元，84年1 月至8 月
    只盈餘9,640 元，卻由被告甲○○在編製徵信報告表「最近
    3年營運及產銷情形」欄內虛偽登載伯立公司84年盈餘為159
    萬9,000 元，另在「借款用途及償還來源計劃評述」欄內不
    實登載「需要擴建廠房」、「其還款來源，由公司之盈餘提
    撥償還本次貸款」，而乙○○及丙○○於審核貸款徵信時，
    亦明知該等資料內容係虛偽不實，仍予通過，因認被告乙○○、丙○○、甲○○另涉有刑法第215 條之業務登載不實罪
    嫌。訊之被告乙○○、丙○○、甲○○均否認業務登載不實
    ，均辯稱：徵信報告表上記載伯立公司84年至8 月之盈餘為
    159 萬9,000 元應屬填載時將損益表非營業費用總額欄內之
    「599,165 」誤為盈餘金額加上筆誤所造成，並非故意登載
    不實等語。經查：本件放款案件係由伯立公司向前高雄企銀
    之燕巢分行所提出，其借款用途即載為「營運週轉」此有高
    雄區中小企業銀行84年9 月15日借款申請書一紙在卷可稽，
    則被告甲○○於徵信報告表第3 頁中之「借款用途及償還來
    源計劃評述」欄內登載「需要擴建廠房」、「其還款來源，
    由公司之盈餘提撥償還本次貸款」等語，尚屬合於常情，雖
    伯立公司84年1 月至8 月之盈餘僅9,640 元，惟此係年中初
    步計之金額，並非伯立公司正式之年度財務報表，尚不能執
    此認為被告等故意登載不實，至後來伯立公司是否將借款擴
    廠之用，已非被告3 人所能掌握，自難以此認被告3 人有何
    登載不實之行為。又被告甲○○雖在編製徵信報告表時，於
    表內「最近3 年營運及產銷情形」欄內錯載伯立公司84年1
    至8 月之盈餘為159 萬9,000 元之不實事項，有高雄企銀燕
    巢分行84年10月2 日徵信報告表1 份在卷可查，惟在該徵信
    報告表後附之伯立公司84年1 月1 日至8 月31日損益表之記
    載，盈餘為9,640 元，而該損益表係由伯立公司之負責人林
    玄宗所製表，並未經任何會計師或其他會計人員審核簽章，
    核之常情，如被告甲○○欲制作不實之公司盈餘狀況，以便
    伯立公司順利貸款，則自可由林玄宗制作相符之損益表附卷
    ，以免日後遭稽核人員查獲，應不致如此明目張膽作此不實
    記載，復參之上開徵信報告表之第2 頁之獲利能力欄內，亦
    未配合上開獲利記載而加以登載，顯見被告甲○○所辯此部
    分之記載係筆誤等語，尚可採信，此外復查無其他確切証据
    証明被告等有何故意登載不實犯行，此部分犯罪不能証明，
    惟依公訴意旨認此部分與前述論罪部分有連續犯牽連犯裁判
    上一罪關係，爰不另為無罪之諭知，附此敘明。
四、原審不察，遽諭知無罪，尚有未洽，檢察官上訴指摘原判決
    不當，為有理由，自應予撤銷改判。審酌被告乙○○、丙○○、甲○○均為銀行之從業人員，未依照銀行規定之標準估
    價，高估擔保品，圖利貸款人，並使銀行受損，其損失約為
    一仟餘萬元等一切情狀，爰各量處有期徒刑1 年。
據上論結，應依刑事訴訟法第369 條第1 項前段、第364 條、第
299 條第1 項前段，刑法第28條、第342 條第1 項、第2 條第1
項但書，罰金罰鍰提高標準條例第1 條前段，判決如主文。
本案經檢察官陳新慶到庭執行職務。
中　　華　　民　　國　　94　　年　　7　　月　　12　　日
                  刑事第六庭    審判長法  官  王憲義
                                      法  官  范惠瑩
                                      法  官  張盛喜
以上正本證明與原本無異。
本判決不得上訴。
中　　華　　民　　國　　94　　年　　7 　　月　　13　　日
                                      書記官  楊茱宜
附錄本件判決論罪科刑法條：
刑法第342條第1項
  為他人處理事務，意圖為自己或第3 人不法之利益，或損害本
  人之利益，而為違背其任務之行為，致生損害於本人之財產或
  其他利益者，處5 年以下有期徒刑、拘役或科或併科1,000 元
  以下罰金。
  前項之未遂犯罰之。
銀行法第125條之2
  銀行負責人或職員，意圖為自己或第三人不法之利益，或損害
  銀行之利益，而為違背其職務之行為，致生損害於銀行之財產
  或其他利益者，處3 年以上10年以下有期徒刑，得併科新臺幣
  1 千萬元以上2 億元以下罰金。其犯罪所得達新臺幣一億元以
  上者，處7 年以上有期徒刑，得併科新臺幣2500 萬 元以上5
  億元以下罰金。
  銀行負責人或職員，2 人以上共同實施前項犯罪之行為者，得
  加重其刑至二分之一。
  第 1 項之未遂犯罰之。
  前3 項規定，於外國銀行或經營貨幣市場業務機構之負責人或
  職員，適用之。
